【裁判字號】    88,再易,10
【裁判日期】    890331
【裁判案由】    給付票款
【裁判全文】
臺灣屏東地方法院民事判決  八十八年再易字第十號
    再審原告    乙○○
    訴訟代理人  許清連律師
                邱佩芳律師
                林鴻駿律師
    再審被告    甲○○      住.
右當事人間請求給付票款事件，再審原告對於中華民國八十八年六月十一日本院八十
六年度簡上字第一一六號確定判決提起再審之訴，本院判決如左：
    主      文
再審之訴駁回。
訴訟費用由再審原告負擔。
    事      實
甲、再審原告方面
一、聲明：
  (一)原確定判決廢棄。
  (二)駁回再審被告之訴。
二、陳述：
  (一)再審原告係於民國八十八年六月二十八日收受原審判決，至同年七月二十六日始
    行確定，有附卷之送達證書可證，迄今尚未逾三十日之不變再審期間，為此依據
    民事訴訟法第四九六條第一項第一款、第十三款及第四九七條之規定，提起再審
    之訴。
  (二)原審判決有民事訴訟法第四九六條第一項第一款適用法規顯有錯誤及第四百九十
    七條足影響於判決之重要證物漏未斟酌之再審事由：
  １按民事訴訟法第四百九十六條第一項第一款所謂適用法規顯有錯誤，應以確定判
    決違背法規或現存判例解釋而言，而所謂法規包含憲法、法律、習慣、法理、解
    釋、判例、經驗法則及論理法則在內。本件原審判決認再審原告參加訴外人林天
    民為會首之互助會並開立由訴外人王錦花簽發，經再審原告背書，金額五萬元，
    票載發票日分別為民國八十五年十一月三十日及八十五年十二月三十日之系爭本
    票，無非係以證人林天民、顏三雄、吳玉燕之證詞為主要論據，惟上開證人之證
    詞，前後矛盾且與事實不符。
  ２證人即會首林天民於一審結證稱「．．王慶璋是我小舅子，乙○○（再審原告）
    是我大姨子的男朋友，王慶璋及乙○○二人均有參加我的互助會，他們二人得標
    後，因為沒有支票，而用我的支票，並拿他們各人的印章給我，並授權我在支票
    上背書，且開會時他們二人都有在場，有會員顏三雄可證明．．」（參見一審八
    十六年六月二十六日言詞辯論筆錄）；及於鈞院準備程序證稱：「．．乙○○有
    入會，但系爭支票是我開立的，乙○○拿印章給我並叫我蓋的，他同意背書，且
    乙○○並非人頭，一次標一萬零七百元，一次為一萬零六百元，．．他標得會款
    均借給我周轉，也由我繳交會款．．」（參見原判決第二審八十六年十月二十三
    日準備程序筆錄）。即證人林天民證述再審原告乙○○本身有參加互助會，而得
    標後將標得款項借予會首林天民使用。惟嗣後證人林天民於另案偽證案就再審原
    告究有無跟會乙情卻稱，係經再審原告同意後使用其名義參加互助會。即其意乃
    係以再審原告名義跟會，事實上再審原告並無參加互助會。則證人林天民證詞前
    後矛盾，是否可採即有疑異。
  ３另證人即會員顏三雄於一審證稱：「．．王慶璋及乙○○二人均有參加林天民之
    互助會，我雖沒每次到場，但每次我去時，他們二人都有在場，我有將我的印章
    交給林天民．．」（參見一審八十六年八月十四日言詞辯論筆錄）；及於鈞院準
    備程序固證稱：標會時乙○○均在場，會單上有他名字等語，然就鈞院詢問，林
    天民系爭會有無加標之規定，則證稱：沒有加標規定。惟觀乎系爭互助會會單所
    示，該會每年一月、四月、七月、十月份加標，證人顏三雄既證稱有參加林天民
    之互助會，且跟二會，卻對該會有無加標、何時加標、卻不知情，且訴外人趙王
    錦蓮與證人顏三雄之妻王錦鳳之談話錄音譯文中，王錦鳳亦坦認其夫顏三雄根本
    未參加該只互助會，顏三雄之證詞即顯與事實不符而不足採信。
  ４而證人即同為系爭互助會會員吳玉燕於一審之所以證稱係因跟會而認識乙○○、
    王慶璋二人，二人於標會時均有到場開會（參見一審八十六年七月二十四日言詞
    辯論筆錄），此乃係因再審原告及王慶璋與會首林天民具親戚關係，因第一次標
    會林天民在桃山餐廳宴客，再審原告應邀參加，方會出現於標會場所，且再審被
    告於止會前仍為活會亦自承：並未曾見過乙○○前去標會等語（參見原判決第二
    審八十八年六月二日準備程序筆錄）。
  ５由上顯見原審據以判定再審原告敗訴之主要論據均有重大瑕疪而不足採，原審就
    再審原告究否參加林天民互助會自應另憑其他證據以茲審認。
  (三)原審判決有民事訴訟法第四百九十七條足影響於判決之重要證物漏未斟酌之再審
    事由：
    再審原告曾聲請傳訊證人即會員王錦鳳及王順利、曾豐德（參見原判決第二審八
    十六年十月三十日及八十七年六月二十日聲請調查證據狀），以明再審原告究否
    參互助會，而此涉關再審原告是否應付票款之責，影響判決甚鉅，就此重要證據
    原審未予傳訊，而據以林天民、顏三雄等有瑕疪之證詞以為推論，自與證據法則
    有違，而該項證據，究或係不必要之證據，亦未依法記明其理由於判決，再審原
    告自得據此提起再審。
  (四)原審判決有民事訴訟法第四百九十六條第一項第十三款之當事人發現未經斟酌之
    證物或得使用該證物之再審理由：
    另被告為同為會員之王慶璋，被其他會員持本票據以訴請給付票款（即另案八十
    六年度簡字第一一七號案件，該案件上訴二審時曾合意停止訴訟程序，因逾期未
    聲請續行訴訟，於八十七年六月十一日視為撤回）於上訴二審期間曾與會首林天
    民之妻王錦花（即王慶璋之姐）通過電話，而從該電話錄音譯文所示即知除王慶
    璋外，再審原告亦未參加證人林天民之互助會，與再審原告在原審所主張者相同
    ，而足佐證系爭本票均非再審原告所背書，前因王慶璋未予告知，致未於原審提
    出，然如在原審訴訟程序予以斟酌應可受較有利益之裁判，再審原告亦得基此提
    起再審。
三、證據：提出錄音帶及譯文一份，並聲請訊問證人王順利、曾豐德、王錦鳳、王錦
    花、王慶璋、林天民、王錦花。
乙、再審被告方面
一、聲明：駁回再審原告之訴。
二、陳述：引用原審之陳述。
三、證據：引用原審證據。
丙、本院依職權調閱八十六年度簡上字第一一六號民事卷宗。
    理      由
一、按再審之訴顯無再審理由者，得不經言詞辯論，以判決駁回之，民事訴訟法第五
    百零二條定有明文。
二、再審原告主張原審未顧及證人林天民、顏三雄、吳玉燕之證詞前後矛盾，卻逕採
    為事實認定之依據，其適用法律顯有錯誤；又曾聲請訊問證人即會員王錦鳳及王
    順利、曾豐德，原審未予傳訊，亦未記明其究否係不必要證據之理由，係就足影
    響於判決之重要證物漏未斟酌；另其嗣後始發現原審訴訟程序中已存在卻因不知
    而未提出之錄音帶及譯文，如經斟酌應可受較有利益之裁判等情。本院審酌如次
    ：
  (一)按適用法規顯有錯誤者，得以再審之訴對於確定終局判決聲明不服，民事訴訟法
    第四百九十六條第一項第一款定有明文。所謂適用法規顯有錯誤，係指確定判決
    所適用之法規顯然不合於法律規定，或與司法院現尚有效之大法官會議之解釋，
    或法院尚有效之判例顯然違反者而言，並不包括消極的不適用法規之情形在內，
    此觀該條款文義，並參照同法第四百六十八條將判決不適用法規與適用不當二者
    並舉之規定自明，最高法院六十年度台再字第一七○號判例意旨著有明文。其中
    該判例意旨中認為消極不適用法規非屬該條所謂之適用法規顯有錯誤之部分，業
    經大法官會議第一七七號解釋文闡述，確定判決消極的不適用法規，顯然影響裁
    判者，自屬民事訴訟法第四百九十六條第一項第一款所定適用法規顯有錯誤之範
    圍，應許當事人對之提起再審之訴，以貫徹憲法保障人民權益之本旨，則該判例
    意旨與上述見解未洽部分，固應不予援用，惟該判例其餘部分仍足資參照。再按
    解釋意思表示、漏未斟酌證據及認定事實係屬事實審法院之職權，事實審法院解
    釋意思表示、漏未斟酌證據及認定事實，縱有不當，亦不生適用法規顯有錯誤問
    題，最高法院六十三年度台上字第八八○號、六十四年度台再字第一四○號判例
    意旨可稽。本件再審原告主張原審判決有適用法規顯有錯誤之再審事由，係以原
    審判決未顧及證人林天民、顏三雄、吳玉燕之證詞前後矛盾，卻逕採為事實認定
    之依據，致認定再審原告確實參與林天民為會首之互助會及授權林天民於系爭支
    票背書等情。惟揆諸前開規定及說明，對於證人證詞證據力及證明度之估量並進
    而用以認定事實，乃係事實審法院之職權，縱使原審判決於證據採認及認定事實
    確有瑕疵，亦無適用法規顯有錯誤可言。是再審原告此項主張，自無足採。
  (二)按依第四百六十六條不得上訴於第三審法院之事件，除前條規定外，其經第二審
    確定之判決，如就足影響於判決之重要證物，漏未斟酌者，亦得提起再審之訴，
    民事訴訟法第四百九十七定有明文。此係指第二審言詞辯論終結前已經存在，並
    已為證據聲明之證據，而第二審並未認為不必要而仍忽略證據聲明未為調查，或
    已為調查而未就其調查結果予以判斷者而言。本件再審原告以其曾聲請傳訊證人
    即會員王錦鳳及王順利、曾豐德（見原判決第二審卷八十六年十月三十日及八十
    七年六月二十日聲請調查證據狀），然原審未予傳訊，亦未記明其究否係不必要
    證據之理由於判決為主張此項再審事由之依據。經查，本院審閱原審案卷結果，
    再審原告曾於八十六年十月三十日及八十七年六月二十日聲請訊問證人王錦鳳及
    王順利、曾豐德，並經曾通知證人王錦鳳於八十七年六月二十三日到庭，惟其並
    未於該期日到庭等情，而王順利、曾豐德則未經原審傳訊等情，確屬真實。次查
    ，證人王錦鳳係系爭支票發票人王錦花之姊妹，又係列名於系爭互助會會員而遭
    其他會員持本票據以訴請給付票款（即本院八十六年度簡字第一一七號）之王慶
    璋之姐，而王錦花又係林天民之妻，則證人王錦鳳之證詞與王錦花、王慶豐誠有
    利害關係，甚且王錦花、林天民與王慶豐利害並不一致，尚難期待證人王錦鳳持
    平證言。再查，證人王錦鳳亦係證人趙王錦蓮之姊妹，亦係其他證人顏三雄之妻
    ，徵諸原審第一審訴訟程序中證人顏三雄證稱：「王慶璋及乙○○二人均有參加
    林天民之互助會，我雖沒每次到場，但每次我去時，他們二人都有在場，我有將
    我的印章交給林天民。」（見原判決第一審卷八十六年八月十四日言詞辯論筆錄
    ），及證稱：「標會時乙○○均在場，會單上有他名字」（見原判決第二審卷八
    十六年十一月十三日準備程序筆錄）等語；而證人趙王錦蓮則證稱：「林天民是
    我親戚，我搭他的互助會，知道他用假人頭入會，我知道假人頭是顏三雄、乙○
    ○均沒入會，只是假人頭，而林天民叫我不要說出去，所以系爭四張支票並非乙
    ○○開立之支票。」（見原判決第二審卷八十六年十月二十三日準備程序筆錄）
    ，「林天民夫妻來向我收會錢時，曾告訴我顏三雄的二會及乙○○的二會、王慶
    璋一會是假的。」（見原判決第二審卷八十六年十一月十三日準備程序筆錄），
    「我與王錦花是姊妹，王錦花夫妻在第一次來向我收會錢時，我在會單上看到乙
    ○○、王慶璋、顏三雄都有跟會，我覺得懷疑，他們三人經濟都不好，為什麼會
    跟會，所以我就問王錦花，王錦花說他三人經濟不好，我是冒用他三人作人頭，
    叫我不要講，五萬元的我就參加三會，我最後一會是在八十五年七月二十五日標
    的，他的會共有五十七會，第四十九會就倒會了，林天民還來要求我及我媽媽要
    他們三人出來擔，他還說他會負責到底，並說他三人沒有財產沒有關係，後來林
    天民已無法撐下去，才說是他三人跟的會。」（見原判決第二審卷八十七年六月
    二十三日準備程序筆錄）等情，即使證人王錦鳳到庭證述，惟審諸其與林天民、
    王錦花、顏三雄、照王錦蓮均係親屬關係，彼此間互有往來致聽聞之情普遍，其
    所為證詞亦不免涉有片面、傳聞與臆測，不外與證人顏三雄，抑或證人趙王錦蓮
    所證一致，自無再予訊問之必要。又查，證人王順利、曾豐德亦僅均係林天民為
    會首之系爭互助會會員，其對於會單上所載會員姓名為何人未必知情，縱使知情
    ，其對於究係其人參與，抑或他人借用其名參與，亦未必知曉；再者，其他同為
    系爭互助會會員之證人吳玉燕已證稱係因跟會而認識乙○○、王慶璋二人，二人
    於標會時均有到場開會等語（見原判決第一審卷八十六年七月二十四日言詞辯論
    筆錄），故即便證人王順利、曾豐德到庭作證，其證言亦非得影響於判決事實之
    認定，自無再予訊問之實益。職是，證人王錦鳳、王順利、曾豐德之證言並不足
    以影響及於原判決事實之認定，雖原審並未訊問上開證人，亦非屬足影響於判決
    之重要證物漏未斟酌。是再審原告此節主張，亦無足採。
  (三)按當事人發見未經斟酌之證物或得使用該證物者，得以再審之訴對於確定終局判
    決聲明不服，但以如經斟酌可受較有利益之裁判者為限，民事訴訟法第四百九十
    六條第一項第十三款定有明文。此係指該項證物在前訴訟程序中即已存在，而當
    事人不知其存在或不能予以使用，現始發現或得使用者而言，並以如經斟酌可受
    較有利益之裁判者為限，行政法院六十二年度判字第五七九號判例意旨闡釋甚詳
    。本件再審原告主張訴外人即與被告為同為會員之王慶璋，被其他會員持本票據
    以訴請給付票款（即八十六年度簡字第一一七號案件，該案件上訴二審時曾合意
    停止訴訟程序，因逾期未聲請續行訴訟，於八十七年六月十一日視為撤回），於
    上訴二審期間曾與林天民之妻王錦花（即王慶璋之姐）通過電話，而從該電話錄
    音譯文所示即知除王慶璋外，再審原告亦未參加證人林天民之互助會，而足佐證
    系爭本票均非再審原告所背書，前因王慶璋未予告知，致未於原審提出，然如經
    斟酌應可受較有利益之裁判等語。經查，即便再審原告提出之此份錄音帶及譯文
    確係於原審訴訟程序中即已存在，因不知其存在而未提出，而確屬本款所指之證
    物。然查，審之此份錄音帶及譯文係王慶豐及王錦花之對話，其談話內容不外係
    王錦花述及林天民表示以前曾經借用再審原告人頭參加互助會，此次亦經再審原
    告同意之以其名義參加互助會等語；再於原審調查程序中，證人趙王錦蓮各節所
    證，已於前述，又證人王林如香證稱：「林天民是我女婿，事情發生時，林天民
    打電話給我說叫我不要煩惱，事情他會處理，他是用乙○○三人為人頭跟會，他
    們三人實際沒有跟會。」（原判決第二審八十七年六月二十三日準備程序筆錄）
    等語，並提出趙王錦蓮與顏三雄之妻王錦鳳之談話錄音譯文為證，均核與再審原
    告提出之王慶豐及王錦花對話錄音帶及譯文內容所述情節大致相符。但查，再審
    原告參加林天民為會首之系爭互助會及曾在前開支票背書之事實，已據證人林天
    民證述明確，而證人顏三雄就其確有參加系爭互助會等足致其應負債務之不利情
    節，亦證述屬實，業如前述，自較可採。而證人趙王錦蓮及王林如香、再審原告
    提出之王慶豐及王錦花對話錄音帶及譯文所為與之相異之陳述，核其性質僅屬傳
    聞證據，自非得資為有利於再審原告之認定，且設若證人趙王錦蓮所證其於第一
    次繳交會款予會首林天民時，即已知悉以顏三雄、乙○○與王慶璋名義參加共計
    五會均係經林天民冒名與會屬實，雖林天民之妻王錦花與顏三雄之妻王錦鳳及趙
    王錦蓮為姊妹關係，惟事關證人趙王錦蓮之財產權益甚鉅，衡情證人趙王錦蓮應
    無不為異議而同為隱匿之理，而其竟仍續繳會款顯悖常情，所證述各節自難憑信
    。準此，依據再審原告提出王慶豐及王錦花之談話錄音帶及譯文自亦難以採信而
    為有利益於再審原告之認定。是再審原告此部分主張，實無足採。
三、綜上，再審原告主張之上開各情，均顯無再審理由，爰依首開規定，不經言詞辯
    論，予以駁回。
四、依民事訴訟法第五百零五條、第九十五條、第七十八條，判決如主文。
中      華      民      國    八十九    年     三     月      三十一    日
                                    臺灣屏東地方法院民事第一庭
~B審判長法官  李麗芳
~B法      官  沈佳宜
~B法      官  洪乙心
右為正本係照原本作成。
如對本判決上訴須於判決送達後二十日內向本院提出上訴狀。
~B法院書記官  蘇聰藝
中      華      民      國    八十九    年      三      月    三十一    日


司法院資訊處製作；財團法人民間司法改革基金會備份。
